【裁判字號】    92,訴,3451
【裁判日期】    921031
【裁判案由】    拆屋還地
【裁判全文】
臺灣臺北地方法院民事判決                        九十二年度訴字第三四五一號
    原      告  交通部公路總局
    法定代理人  丁○○
    訴訟代理人  古嘉淳律師
                池泰毅律師
    右  一  人
    複  代理人  孫櫻倩律師
                黃世芳律師
    被      告  丙○○
    訴訟代理人  乙○○
當事人間拆屋還地事件，本院於九十二年十月十五日言詞辯論終結，判決如下：
    主  文
被告應自坐落於台北市○○區○○段三小段三三五地號土地上，如附圖所示門牌號碼
台北市○○○路○段一六○巷二十一號之房屋及建物（含編號Ａ、Ｃ二部分）遷出，
並應將前揭房屋及建物拆除後，返還該土地予原告。
被告應自民國八十九年六月三十日起至返還前揭土地之日為止，按月給付原告新臺幣
伍仟柒佰參拾壹元。
原告其餘之訴駁回。
訴訟費用由被告負擔十分之九，餘由原告負擔。
本判決第一項於原告以新臺幣壹佰壹拾玖萬元為被告供擔保後得假執行。但被告以新
臺幣佰伍拾柒萬元為原告預供擔保，得免為假執行。
原告其餘假執行之聲請駁回。
    事  實
壹、原告方面：
一、聲明：
（一）被告應自坐落於台北市○○區○○段三小段三三五地號土地上，如附圖所示門
      牌號碼為台北市○○○路○段一六○巷二十一號之房屋及建物（含編號Ａ、Ｃ
      二部分）遷出，並應將前揭房屋及建物拆除後，返還土地予原告。
（二）被告應自民國八十九年六月三十日起至返還前揭土地之日為止，按月給付原告
      新台幣（下同）八萬七千八百七十九元。
（三）願供擔保，請准宣告假執行。
二、陳述：
（一）坐落於台北市○○區○○段三小段三三五地號之土地，為中華民國所有，原告
      為管理機關。民國六十年間，原告將坐落上揭土地之門牌號碼為台北市○○○
      路○段一六○巷二十一號之公有眷舍，配置予當時任職於原告處之被告無償借
      被告業自原告單位退休，依法應將前揭土地返還原告。詎被告竟未經原告同意
      ，於前揭土地另行搭蓋如附圖所示含廁所之房屋及建物居住使用，惟並未辦理
      保存登記。是被告無權占有系爭土地，搭建如附圖所示編號Ａ、Ｃ部分之房屋
      及建物居住使用，原告依所有物返還請求權，請求被告拆屋並還地如訴之聲明
      第一項所示。
（三）按無權占有他人土地，可獲得相當於租金之利益，為社會通常之觀念，此有最
      高法院六十一年度台上字第一六九六號判例可參。查被告無合法權源，不付任
      何代價而使用系爭土地，係受有相當於租金之利益，致原告受有損害，原告自
      得本於民法第一七九條不當得利之規定，請求被告自八十九年六月三十日起至
      返還系爭土地之日為止，返還所受相當於租金之利益。次按土地法第九十七條
      第一項規定：城市土地房屋之租金，以不超過土地及其建築物申報總價年息百
      分之十為限。系爭土地之申報地價為每平方公尺六萬五千五百元，面積為一百
      六十一平方公尺，故系爭土地之申報價額應為一千零四十六萬五千元，以年息
      百分之十計算，每年租金為一百零五萬四千五百五十元，每月租金即為八萬七
      仟八佰七十九元。
三、證據：提出土地登記謄本、公路局職員住（借用）局產宿舍人員名冊、台北市政
    府警察局函、原告函、街道巷弄圖及照片等件為證。
貳、被告方面：
一、聲明：原告之訴及其假執行之聲請均駁回；如受不利之判決，願供擔保，請准免
    為假執行。
二、陳述：被告雖居住於系爭房屋，惟該屋並非被告所興建，而係六十四年間由訴外
    人甲○○所興建，與伊無涉。
    理  由
一、程序方面：
（一）原告法定代理人原為葉昭雄，嗣於九十二年七月一日已變更為丁○○，業據原
      告提出交通部九十二年六月二十七日院授人力字第九二００二一九二六號函在
      卷為憑，依法應予准許。
（二）原告之訴之聲明雖於九十二年十月十五日之言詞辯論期日變更如前揭聲明所示
      ，惟被告無異議，並為本案之言詞辯論，應視為同意前揭變更，依民事訴訟法
      第二百五十五條第二項之規定，自應准許。
二、得心證之理由：
（一）原告主張被告無權占用伊所管理之土地，興建附表所示Ａ、Ｃ二部分之房屋、
      建物使用之事實，被告除否認系爭房屋為伊所興建外，其餘部分並未否認，另
      據原告提出土地登記謄本、公路局職員住（借用）局產宿舍人員名冊、街道巷
      弄圖、照片及台北市建成地政事務所複丈成果圖等件為證，且經本院於九十二
      年九月九日現場履勘，並函請台北市政府警察局中正第一分局查訪，確認被告
      確實居住於系爭房屋，此有本院該日之履勘測量筆錄及該分局之查訪表附卷為
      證，是原告主張之事實，除被告抗辯者外，堪信為真實。
（二）被告雖抗辯系爭房屋為訴外人甲○○於六十四年間所興建云云，然查，原告所
      管理之系爭房屋於八十八年五月二十八日因電源線短路失火而滅失，此有台北
      市政府警察局中正第一分局八十八年十一月三十日北市警中正一分刑字第八八
      六二六九三三００號函在卷為憑，縱被告所辯系爭房屋為甲○○於六十四年間
      興建為真實，惟該屋既經失火而滅失，自與本件位於現址之系爭房屋，非同一
      標的物，足見被告所辯前詞，並不足採。參諸被告之媳婦戊○○（原為被告之
      一，嗣經原告撤回該部分之訴訟）所親書之陳報狀，明載系爭房屋為被告用退
      休金所蓋等語，足徵，原告主張系爭房屋為被告所興建且無權占有系爭土地之
      事實，堪信真實。是原告主張被告應自系爭房屋及建物遷出，並返還系爭土地
      如主文第一項所示，應屬有據。
（三）按無法律上之原因而受利益，致他人受損害者，應返還其利益，民法第一百七
      十九條定有明文，又無權占有他人房屋，可能獲得相當於租金之利益（最高法
      院六十一年台上字第一六九五號判例意旨參照）。本件被告既係無權占有原告
      所有上開土地，已如前述，則其獲有相當於租金之不當得利，並致原告受有損
      害，堪以認定，原告據此請求被告應給付相當於租金之不當得利，即屬有據。
      復依土地法第九十七條第一項之規定，城市地方之租金，以不超過土地及其建
      築物申報總價額年息百分之十為限，而依土地法第一百零五條規定，上揭規定
      於租用基地建築房屋亦準用之，又土地法第九十七條第一項規定之土地價額係
      指法定地價而言，同法施行法第二十五條著有明文，而土地法第一百四十八條
      規定土地所有權人依土地法所申報之地價為法定地價，於平均地權條例施行區
      域，係指地政機關舉辦規定地價重新定地價時，土地所有權人在公告申報期間
      內自行申報之地價，如未於公告期間內申報地價者，以公告地價百分之八十為
      其申報地價，平均地權條例第十六條前段亦定有明文。本件系爭土地經本院勘
      驗結果，位於巷弄內，附近均為住宅，巷弄前方有一集中市場，被告占用系爭
      土地之面積為二十一平方公尺（Ａ部分為十八平方公尺、Ｃ部分為三平方公尺
      ）等情，此有本院九十二年九月九日製作之現場勘驗測量筆錄附卷為證，並由
      原告提出之現場巷弄圖及照片及台北市建成地政事務所土地複丈成果圖附卷為
      證，本院衡酌前開情形，認原告請求相當於租金之不當得利，應以前揭土地申
      報地價之年息百分之五為適當，是原告請求自八十九年六月三十日起至被告返
      還系爭土地之日止之不當得利部分，自屬有據。又查，系爭土地之八十九年度
      之申報地價為每平方公尺六萬五千五百元，此有原告提出之土地登記謄本為憑
      ，原告依每平方公尺六萬五千五百元之申報地價為請求不當得利之計算基礎，
      應屬有據；是原告請求被告應自八十九年六月三十日起至返還系爭土地之日止
      ，應按月給付原告五千七百三十一元之相當於租金之不當得利，自屬有據（計
      算式：每平公尺之申報地價乘以占用面積，再乘以年息百分之五之租金率，再
      除以十二個月，小數點以下四捨五入，65500元/㎡x 21㎡x 5%÷12≒5731元）
      ；惟原告逾上開部分之請求，即失所依據。
（四）從而，原告依所有物返還請求權及不當得利之法律關係，訴請被告拆屋還地如
      主文第一項所示，並請求被告給付如主文第二項所示之不當得利，為有理由，
      應予准許；逾此部分之請求，即屬無據，應予駁回。
三、假執行方面︰兩造均陳明願供擔保聲請宣告假執行或免為假執行，經核原告勝訴
    部分，均無不合，爰分別酌定相當之擔保金額，予以准許。至原告敗訴部分，其
    假執行之聲請，失所附麗，應予駁回。
四、本件之事實及法律關係已臻明確，兩造之其餘主張陳述及攻擊防禦方法，對判決
    之結果無影響，爰不一一加以論述，附此敘明。
結論：本件原告之訴為一部有理由，一部無理由，依民事訴訟法第七十九條第一項前
段、第三百九十條第二項、第三百九十二條第二項，判決如主文。
中      華      民      國    九十二    年      十      月    三十一    日
                                        民事第二庭  法  官    洪純莉
正本係照原本作成
如對本判決上訴，須於判決送達後廿日內向本院提出上訴狀
中      華      民      國    九十二    年      十      月    三十一    日
                                                    書記官    黃慧怡
附    錄：
民事訴訟法第三百九十二條
法院得宣告非經原告預供擔保，不得為假執行。
法院得依聲請或依職權，宣告被告預供擔保，或將請求標的物提存而免為假執行。
依前項規定預供擔保或提存而免為假執行，應於執行標的物拍定、變賣或物之交付前
為之。


司法院資訊處製作；財團法人民間司法改革基金會備份。
